臺灣臺中地方法院民事判決　　　　　　　 96年度訴字第272號
原　　　告　丙○○
訴訟代理人　林達傑律師
被　　　告　乙○○○
　　　　　　甲○○
上列當事人間請求給付租金事件，本院於民國96年6月20日言詞
辯論終結，判決如下：
    主  文
被告乙○○○應給付原告新台幣捌仟壹佰壹拾貳元，及自民國九
十六年一月二十五日起至清償日止，按年息百分之五計算之利息
。
被告甲○○應給付原告新台幣貳萬捌仟零肆拾肆元，及自民國九
十六年二月五日起至清償日止，按年息百分之五計算之利息；並
自九十六年一月十九日起至返還坐落台中縣后里鄉○○段四九六
地號土地如附圖所示斜線部分面積之日（不包括民國106年1月1
日起未請求部分）止，按年給付原告新台幣捌仟壹佰貳拾伍元。
原告其餘之訴駁回。
訴訟費用由被告乙○○○負擔百分之一、被告甲○○負擔百分之
十四，餘由原告負擔。
本判決第一、二項得假執行。
    事實及理由
甲、程序方面：
一、本件被告經合法送達，未於言詞辯論期日到場，核無民事訴
    訟法第386條各款所列情形，爰依原告聲請，由其一造辯論
    而為判決。
二、按訴狀送達後，原告不得將原訴變更或追加他訴，但請求之
    基礎事實同一、擴張或減縮應受判決事項之聲明或不甚礙被
    告之防禦及訴訟之終結者，不在此限，民事訴訟法第255 條
    第1項第2款、第3款、第7款定有明文。所謂請求之基礎事實
    同一，係指變更或追加之訴與原訴之主要爭點有其共同性，
    各請求利益之主張在社會生活上可認為同一或關連，而就原
    請求之訴訟及證據資料，於審理繼續進行在相當程度範圍內
    具有同一性或一體性，得期待於後請求之審理予以利用，俾
    先後二請求在同一程序得加以解決，避免重複審理，進而為
    統一解決紛爭者即屬之。本件原告原起訴請求被告甲○○、
    乙○○○應分別給付原告新台幣（下同）482,676元、39,32
    4元，及自起訴狀繕本送達翌日起至清償日止，按年息5%計
    算之利息，嗣於訴訟進行中，請求先位聲明及備位聲明均為
    (1)被告甲○○應給付原告263,853元及自起訴狀繕本送達翌
    日起至清償日止，按年息5%計算之利息、(2)被告甲○○應自
    民國96年起至105年止，每年給付原告68,179元、(3)被告乙
    ○○○應給付原告77,042元及自起訴狀繕本送達翌日起至清
    償日止，按年息5%計算之利息，是原告就前開請求，顯屬擴
    張減縮應受判決事項之聲明，且不論依民法第425條之1有關
    擬制租賃關係，或依同法第179條之不當得利，主要爭點均
    在請求給付使用土地之對價，所據事實同一，具有共同性，
    應屬同一之基礎事實，且不甚礙被告之防禦及訴訟之終結，
    核與首揭規定相符，應予准許，合先敘明。
乙、實體方面：
一、原告起訴主張：
  (一)坐落台中縣后里鄉○○段496地號土地（下稱系爭土地）係
    原告於77年間因分割繼承原屬父親黃聰敏所有之土地取得所
    有權，而門牌號碼台中縣后里路63號（即台中縣后里鄉○○
    段277建號）建物（下稱系爭建物）係原告之弟黃四郎於系
    爭土地尚未分割前所興建，嗣由黃四郎之配偶即被告乙○○
    ○繼受，再於92年3月5日由被告乙○○○贈與被告甲○○。
    系爭建物之陽台、外牆占用原告上開土地47.02平方公尺，
    且因系爭土地為狹長形狀，面臨道路部分已為狹窄，於扣除
    系爭建物占用面臨道路部分後，系爭土地之建築線長度已不
    足再為任何使用。雖原告屢與被告協調，被告均置之未理，
    被告長期使用原告土地，雖無土地及房屋同屬一人所有之情
    ，惟系爭房屋之興建係於系爭土地所有人即訴外人黃聰敏不
    反對之情形下所興建，嗣系爭土地因分割繼承由原告取得，
    則系爭土地及建物係於平和狀態致土地與房屋分屬不同人所
    有；又民法第425條之1之立法精神係在保障房屋所有權人依
    現況使用土地之權利，同時調和土地及房屋所有權人間之法
    律關係，則本件應得類推適用民法第425條之1規定，擬制兩
    造間有租賃關係，而兩造對租金又無法達成協議，故請求被
    告自起訴日起回溯5年之租金即給付使用土地之對價。又若
    認本件不得類推適用民法第425條之1規定，惟被告無法律上
    之原因使用系爭土地，原告自得請求被告給付相當於土地租
    金之不當得利。再因被告甲○○迄今仍拒絕給付使用系爭土
    地之對價，爰另請求被告甲○○按年給付將來10年之租金或
    相當於土地租金之不當得利。
  (二)對被告抗辯之陳述：
    系爭土地原所有人黃聰敏因被告全家居住空間不足，同意被
    告之夫即原告之弟黃四郎興建系爭建物，黃聰敏與黃四郎間
    就系爭土地確存有使用借貸法律關係，惟系爭建物自86年間
    起即已由被告甲○○所經營之光輪輪胎有限公司（下稱光輪
    公司）供作堆放輪胎之倉庫，顯見被告等非以系爭建物為自
    住使用，應認使用借貸目的已完成，被告自應將系爭建物占
    用之系爭土地返還原告。又依目前社會交易通念，申報地價
    及公告地價已偏離土地交易現況，以土地公告現值較符合實
    際交易價值，系爭土地毗鄰台中科學園區，申報及公告地價
    雖不高，惟其公告現值不斷攀昇，榮景可期，且該處既為被
    告供作公司之營業使用，是不應受土地法第97條規定之限制
    ，而應以系土地公告現值之10%為計算基準。
  (三)先位及備位聲明均：(1)被告甲○○應給付原告263,853元及
    自起訴狀繕本送達翌日起至清償日止，按年息5%計算之利息
    ；(2)被告甲○○應自96年起至105年止，每年給付原告68,17
    9元；(3)被告乙○○○應給付原告77,042元及自起訴狀繕本
    送達翌日起至清償日止，按年息5%計算之利息。
二、被告則以：
    系爭建物雖占用系爭土地，惟該建物既為系爭土地原所有權
    人即原告之父親黃聰敏生前同意黃四郎起造興建，建築面積
    及範圍亦為黃聰敏指定，本件即有未定期限無償使用借貸關
    係存在；其後雖因分割繼承或土地重測，致系爭建物有越界
    建築，亦為黃聰敏所同意，依民法概括繼承之原則，原告應
    繼承其父親黃聰敏法律上之一切權利義務，系爭建物對黃聰
    敏全體繼承人即屬合法存在，且兩造間並無租約存在，原告
    亦未表示終止該無償使用借貸契約，或經兩造同意改為有償
    契約，原告即無請求被告給付租金之法律上權利。又被告甲
    ○○為黃四郎獨子之妻，育有1子2女，又為光輪公司負責人
    ，客觀上並無逃亡、隱匿財產或給付不能之情事，原告所提
    將來給付之訴於法不合。又系爭建物雖於86年6月13日起為
    光輪公司設立使用，然原告請求以系爭土地公告現值10%作
    為計算租金標準，依后里鄉當地起訴前5年繁榮程度，並非
    適當。另系爭土地原即作為留設同段523號包含兩造在內之
    黃聰敏繼承人四大房共有土地對外聯絡道路用地，非如原告
    所稱供建築使用。並聲明：原告之訴駁回。
三、本件兩造不爭執事項：
  (一)坐落於台中縣后里鄉○○段496號土地原為兩造之父黃聰敏
    所有，原告於77年4月30日因分割共有物（遺產）而取得系
    爭土地之所有權。
  (二)系爭277建號即門牌號碼為台中縣后里路63號之建物係被告
    乙○○○之配偶黃四郎於63年間，經系爭土地當時之所有權
    人即黃聰敏同意興建。
  (三)被告乙○○○、甲○○為婆媳關係。系爭建物因黃四郎於81
    年間死亡，由其配偶即被告乙○○○繼承取得系爭建物所有
　　權，並於92年3月5日移轉登記贈與被告甲○○。
  (四)原告前向本院以95年度訴字第2318號對被告二人提起拆屋還
    地訴訟，經原告撤回終結。
四、得心證之理由：
    原告主張系爭土地為其所有，並請求被告給付租金或相當於
    租金之不當得利，而被告雖不否認占有使用系爭土地，惟否
    認其為無權占有，並以前揭詞置辯。是本院應審究者厥為：
    (一)原告得否依類推適用民法第425條之1規定，請求被告給付
    租金？(二)原告得否依民法第179條之規定，請求相當租金之
    不當得利？(三)原告若得請求租金或相當租金之不當得利，得
    請求之金額為若干？經查：
  (一)原告得否依類推適用民法第425條之1規定，請求被告給付租
    金？
    1.按土地及其土地上之房屋同屬一人所有，而僅將土地或僅
      將房屋所有權讓與他人，或將土地及房屋同時或先後讓與
      相異之人時，土地受讓人或房屋受讓人與讓與人間或房屋
      受讓人與土地受讓人間，推定在房屋得使用期限內，有租
      賃關係。其期限不受第449條第1項規定之限制。前項情形
      ，其租金數額當事人不能協議時，得請求法院定之，民法
      第425條之1定有明文。其立法目的，不外係為保障房屋受
      讓人之權利，平衡土地所有權人、房屋所有權人之利益，
      並使房屋之經濟使用效益達到極致，由文義視之，並不含
      房屋與土地分屬不同人，而再予分別予以移轉之情形。亦
      即其係以房屋與其所坐落基地之權利主體自始即同一，自
      己之房屋占用自己之基地，並不存在任何法律關係為要件
      ；而在房屋與其基地之所有權自始分屬不同人，房屋有權
      占用基地之情形，房屋所有權人與基地所有人間必存在某
      法律關係，該法律關係若非租賃（如為租賃應適用民法第
      425條規定），基於「債之相對性」法理，其權利義務主
      體，並不因土地或房屋所有權異動而改變，且原有之法律
      關係仍依其本質存在於原締約當事人間，更無一律變更為
      租賃關係之理？故在房屋與土地其所有權人自始不同一，
      而其原有之法律關係本非租賃關係，顯與民法第425條之1
      第1項規定之情形相異，自無『相類事實，應為相同處理
      』法理之適用。
    2.本件系爭建物係經其坐落之系爭土地當時所有權人黃聰敏
      同意，而由被告乙○○○之配偶黃四郎於63年間所興建，
      為兩造所不爭執，則黃四郎與黃聰敏間就系爭土地有使用
      借貸之法律關係存在，依上開說明，該土地及建物既屬不
      同人所有，其顯與民法第425條之1規定「土地及其土地上
      之房屋同屬一人所有」不同，自無民法第425條之1規定之
      適用，縱事後原告因分割繼承取得系爭土地，亦不得以「
      相類事實，應為相同處理」之法理，類推適用該法條之規
      定。原告主張應依類推適用民法第425條之1規定，請求被
      告給付租金，自屬無據，其先位之訴請求：(1)被告甲○○
      應給付原告263,853元及自起訴狀繕本送達翌日起至清償
      日止，按年息5%計算之利息；(2)被告甲○○應自96年起至
      105年止，每年給付原告68,17 9元；(3)被告乙○○○應給
      付原告77,042元及自起訴狀繕本送達翌日起至清償日止，
      按年息5%計算之利息，為無理由，應予駁回。
  (二)原告得否依民法第179條之規定，請求相當租金之不當得利
    ？
    1.按「使用借貸契約係債之關係，僅於當事人間有其效力。
      丙買受系爭房屋，並不當然繼受其前手與系爭土地所有人
      間之使用借貸關係，原則上不得執該關係主張其有使用系
      爭土地之權利」，最高法院95年度第16次民事庭會議意旨
      參照。
    2.本件原告主張被告無權占用系爭土地，被告則辯以：系爭
      土地經原所有權人黃聰敏同意興建使用，原告應繼受黃聰
      敏之一切權利義務云云。經查，系爭土地係原所有權人黃
      聰敏同意黃四郎無償使用而興建系爭建物，已如前述，又
      系爭土地於77年4月30日為原告因分割遺產而取得，另系
      爭建物因黃四郎於81年間死亡，由其配偶即被告乙○○○
      繼承取得系爭建物所有權，並於92年3月5日移轉登記贈與
      被告甲○○等情，亦為兩造所不爭執，依上開最高法院民
      事庭會議意旨，被告二人並不當然繼受其前手與系爭土地
      所有人間之使用借貸關係。又系爭建物自86年6月13日起
      ，即已由被告甲○○所經營之光輪公司供作堆放輪胎之倉
      庫，為被告二人所不爭執，並有被告提出之經濟部公司執
      照、台灣省台中縣政府營利事業登記證影本及現場相片可
      證，且經本院於96年4月12日會同兩造現場勘驗結果，系
      爭建物確係供光輪公司設立營業使用，並兼做堆放輪胎之
      倉庫，現場並堆置汽車輪胎約100個，有勘驗筆錄附卷可
      稽，則系爭建物既非供被告居住使用，而原告自77年4月
      30 日取得系爭土地所有權迄今已近20年，均無法使用該
      土地，若令該使用借貸關係繼續存在，無異使原告僅取得
      系爭土地之形式上所有權，而無實質所有權，是應認原告
      主張系爭土地之使用借貸關係已不存在，並無違反誠信原
      則或公共利益或以損害他人為主要目的，依上開最高法院
      民事庭會議意旨，應認兩造間就系爭土地並無使用借貸關
      係。本件被告二人既無合法使用系爭土地之權源，其占有
      使用系爭土地，顯已侵害原告就該土地所有權之圓滿狀態
      ，致原告受有不能使用系爭土地之損害，而使其自己受有
      相當於租金之利益，自已構成不當得利，原告請求依民法
      第179條之規定，請求相當租金之不當得利，自屬有據。
  (三)原告請求相當租金之不當得利，金額為若干？
    1.按依不當得利之法則請求返還不當得利，以無法律上之原
      因而受利益，致他人受受有損害為其要件，故其得請求返
      還之範圍，應以對方所受之利益為度，非以請求人所受損
      害若干為準，又無權占有他人土地，可能獲得相當於租金
      之利益為社會通常之觀念，最高法院61年台上字第1695號
      判例可資參照；又無權使用他人土地者，其所受利益，為
      使用本身，而「相當於租金」係原受利益依其性質不能返
      還時應償還之價額。
    2.次按土地法第105條準用同法第97條第1項規定，城市地方
      土地之租金，以不超過土地申報總價額年息百分之10為限
      。又基地租金之數額，除以基地申報地價為基礎外，尚須
      斟酌基地之位置，工商業繁榮之程度，承租人利用基地之
      經濟價值及所受利益等項，並與鄰地租金相比較，以為決
      定，並非必達申報總地價年息10%最高額，最高法院68年
      度台上字第3071號判例可資參照。再按租金之請求權因5
      年間不行使而消滅，為民法第126條所明定，至於其他無
      租賃契約關係之賠償，名稱雖與租金異，然實質上仍為使
      用土地之代價，債權人應同樣按時收取，不因其契約終止
      或未成立而謂其時效之計算應有不同，最高法院49年台上
      字第1730號判例亦可參照。本件系爭建物占用系爭土地之
      面積為47.02平方公尺之事實，業經本院會同台中縣豐原
      地政事務所測量員勘測現場屬實，此有台中縣東勢地政事
      務所96年5月15日豐地測字第0960005686號函所附複丈成
      果圖及本院現場勘驗筆錄、現場附圖附卷可稽。又查系爭
      土地地目為建，面臨台中縣后里鄉○里路○○○里路並非
      人潮往來眾多之馬路，且該土地非屬繁榮地區，系爭建物
      現僅供作被告甲○○所設立經營之光輪公司堆放輪胎之倉
      庫使用，已如前述，本院斟酌基地之位置、工商繁榮程度
      、使用人利用基地之經濟價值及所得利益等情狀，認不當
      得利之數額以申報地價年息8%計算為適當；且依上開說明
      ，原告請求相當於租金之不當得利，自應適用5年短期消
      滅時效之規定。又本件原告係於96年1月19日提起本件訴
      訟，則原告得請求5年內相當租金之損害賠償期間應自91
      年1月19日起至96年1月18日止。再參酌系爭土地各階段申
      報地價為：(1)自91年1月19日起至95年12月31日止，每平
      方公尺為1,920元；(2)自96年1月1日起，每平方公尺為2,1
      60元，有系爭土地地價謄本附卷可稽，又被告甲○○係於
      92年3月5日登記為系爭建物所有權人，在此之前（即91年
      1月19日起至92年3月4日止）該建物所有權人為被告乙○
      ○○，依此計算，原告對被告二人分別得請求之損害賠償
      額為：
      (1)被告乙○○○部分應自91年1月19日起至92年3月4日止
        為8,112元。
        自91年1月19日起至92年1月18日止，為7,222元（即
          1,920×47.02平方公尺×8%×1＝7,222，元以下4捨5
          入）
        自92年1月19日起至92年3月4日止，為890元（即1,92
          0×47.02平方公尺×8%×45÷365＝890，元以下4捨5
          入）
        共計7,222元+890元＝8,112元
      (2)被告甲○○部分應自92年3月5日起至96年1月18日止為
        28,044元。
        自92年3月5日起至95年3月4日止，為21,667元（即1,
          920×47.02平方公尺×8%×3＝21,667，元以下4捨5
          入）
        自95年3月5日起至95年12月31日止，為5,976元（即
          1,920×47.02平方公尺×8%×302÷365＝5,976，元
          以下4捨5入）
        自96年1月1日起至96年1月18日止，為401元（即2,16
          0×47.02平方公尺×8%×18÷365＝401，元以下4捨5
          入）
        共計21,667元+5,976元+401元＝28,044元
    2.又按請求將來給付之訴，以有預為請求之必要者為限，得
      提起之，民事訴訟法第246條定有明文。準此，如有預為
      請求之必要時，自得提起將來給付之訴（最高法院95年度
      台上字第1936號判決參照）。上開規定所稱「有預為請求
      之必要」，如被告就原告之請求自體或其請求所由生之法
      律關係有所爭執，或預先表示不履行，通常得認為有到期
      不履行之虞；關於利息、租金、贍養費等應繼續給付之債
      務，就已屆履行期部分有不履行之情形者，就未屆履行期
      部分，均應認為有預為請求之必要。本件原告主張被告占
      用系爭土地係屬無權占有，為被告所否認，兩造就原告有
      無請求被告給付相當租金之不當得利請求權有所爭執，且
      原告所請求者為相當租金之損害，且於被告無權占有期間
      均應繼續給付之債務，而被告甲○○占用系爭土地未為居
      住使用時間非短，該期間從未給付占用系爭土地之對價，
      依上說明，應認原告有預為請求之必要，惟請求期限應自
      96年1月19日起至被告甲○○返還占有系爭土地之日止，
      按年給付8,125元（即2,160×47.02平方公尺×8%＝8,125
      ，元以下4捨5入），又原告就此部分僅請求105年間止，
      是該將來給付之訴不包括106年1月1日起未請求部分。
  (四)綜上所述，原告備位之訴依不當得利法律關係，請求被告乙
    ○○○給付8,112元及自起訴狀繕本送達翌日即96年1月25日
    起至清償日止，按年息5%計算之利息，另被告甲○○給付28
    ,044 元，及自起訴狀繕本送達翌日即96年2月5日起至清償
    日止，按年息5%計算之利息，並自96年1月19日起至返還系
    爭土地之日（不包括106年1月1日起未請求部分）止，按年
    給付8,125元，為有理由，應予准許；逾此部分之請求，即
    無理由，應予駁回。
五、本判決原告勝訴部分所命給付金額未逾50萬元，爰依民事訴
    訟法第389條第1項第5款之規定，依職權宣告假執行。
六、本件事證已臻明確，兩造其餘之攻擊防禦方法，與判決基礎
    之事實及結果並無影響，爰不予審酌，併此敘明。
七、訴訟費用負擔及假執行宣告之依據：民事訴訟法第79條、第
    85條第1項、第389條第1項第5款，判決如主文。
中　　華　　民　　國　　96　　年　　7 　　月　　20　　日
                  民事第一庭    法　官　卓進仕
以上正本係照原本作成。
如對本判決上訴，須於判決送達後20日內向本院提出上訴狀（須
附繕本）。
中　　華　　民　　國　　96　　年　　7 　　月　　20　　日
                                書記官
